【裁判字號】    98,訴,8
【裁判日期】    981030
【裁判案由】    拆屋還地
【裁判全文】
臺灣板橋地方法院民事判決                 98年度訴字第8號
原      告  丙○○
            甲○○
上二人共同
訴訟代理人  張麗真律師
被      告  乙○
訴訟代理人  沈志成律師
            張錦春律師
            莊國禧律師
上列當事人間請求拆屋還地等事件，經本院於民國97年10月6日
言詞辯論終結，判決如下：
    主  文
被告應將坐落臺北縣蘆洲市○○段四三三之八地號土地上如附圖
所示編號Ａ部分即門牌號碼臺北縣蘆洲市○○路60巷1號建物（
面積一二九點六六平方公尺）及如附圖編號a-b 部分之鐵門面積
零點零四平方公尺拆除，將該部分土地返還原告。
被告應自民國九十七年一月二十三日起至返還前開土地之日止，
按年給付原告新臺幣玖萬柒仟陸佰參拾肆元。
原告其餘之訴駁回。
訴訟費用由被告負擔。
    事實及理由
壹、程序方面：
    按訴訟送達後，原告不得將原訴變更或追加他訴。但請求之
    基礎事實同一，或擴張或減縮應受判決事項之聲明者，不在
    此限，民事訴訟法第255條第1項第2、3款分別定有明文。查
    本件原告原起訴聲明：被告應將坐落臺北縣蘆洲市○○段43
    3-8地號土地（下稱系爭土地）上面積100平方公尺之建物拆
    除，將該土地返還原告，且自民國97年1月23日起至返還土
    地之日止，按年給付原告新臺幣（下同）125,461元。嗣經
    本院囑託臺北縣三重地政事務所測量後，原告於98年7月28
    日依地政機關測量結果擴張其聲明為：被告應將坐落臺北縣
    蘆洲市○○段433-8地號土地上面積142.45平方公尺之建物
    及鐵門拆除，並將該部分土地返還原告，且自97年1月23日
    起至返還土地之日止，按年給付原告178,719元。經核原告
    上開所為係本於同一所有權之物上請求權及不當得利返還請
    求權，並未變更訴訟標的，且係本於系爭建物占用系爭土地
    之同一請求基礎事實，而擴張應受判決事項之聲明，合於前
    揭法條規定，應予准許。
貳、實體方面：
一、原告主張：
  (一)原告二人於96年12月向祭祀公業合成號之全體繼承人購買臺
    北縣蘆洲市○○段433-8地號土地，有土地登記謄本可稽。
    系爭土地上有被告所有之門牌號碼臺北縣蘆洲市○○路60巷
    1號房屋（下稱系爭建物）及鐵門，無權占用原告所有土地
    。被告占用部分及面積分別如附圖（即臺北縣三重地政事務
    所98年9月7日複丈成果圖）所示。原告本於所有權依民法第
    767條規定，自得請求被告將無權占用土地之房屋及鐵門拆
    除，並將占用土地返還原告。
  (二)被告無權占用上開土地，受有相當於租金之不當得利，並致
    原告受有損害，依民法第179條規定，原告自得請求被告返
    還占用期間相當於租金之不當得利。按土地法第97條第1項
    規定「城巿地方房屋之租金，以不超過土地及其建築物申報
    總價年息百分之十為限。」，本件系爭土地96年1月之申報
    地價每平方公尺為12,546.1元，被告應按年給付原告相當租
    金損害之不當得利178,719元（計算式：12,546.1×142.45
    ×10%= 178,719元）至返還土地之日止。
  (三)聲明：1.被告應將坐落臺北縣蘆洲市○○段433-8地號土地
    上如附圖所示編號Ａ部分即門牌號碼臺北縣蘆洲市○○路60
    巷1號建物（面積142.45平方公尺）及如附圖編號a-b部分之
    鐵門拆除，將該部分土地返還原告。2.被告應自97年1月23
    日起至返還土地之日止，按年給付原告178, 719元。
二、被告則以：
  (一)被告係祭祀公業合成號派下員之一，且係系爭土地所有權人
    之一，並非無權占有系爭土地，故原告請求被告拆屋還地及
    給付相當於租金之不當得利，顯無理由：
  1.查合成號係為祭祀李生、李成發、李氏寶桂、李定乾、李扁
    、李見智、李章、李及李周氏等人之祖先而成立。系爭
    土地於日據明治43年12月29日（即民國前2年）登記之業主
    為祭祀公業合成號，管理人為李見智，嗣於大正12年1月1日
    （即民國12年1月1日）合成號將所有權移轉予李生、李成發
    、李氏寶桂、李定乾、李扁、李見智、李章、李及李周氏
    等9人，35年土地總登記申報時，李章及李見智各由其代
    理人李妲（即李章之女）及李成金（即李見智之相續人）代
    為申報各有系爭土地8分之1之持分，惟地政機關又將系爭土
    地所有權部姓名欄所載「李生等玖人」塗改為「合成號」、
    系爭土地繳納田賦代金之通知單上所載之納稅義務人為李生
    等9人及其等9人早年均共同辦理祭祀，祭祀完畢再將祖先牌
    位由輪值之各房子孫迎入家中供奉，嗣因各房子孫陸續遷往
    他處居住，致原本由八房共同祭祀祖先之慣例因而終止，而
    其祖先之牌位亦因而置於被告乙○家中由被告供奉等節觀之
    ，足見合成號係為祭祀李生、李成發、李氏寶桂、李定乾、
    李扁、李見智、李章、李及李周氏等人之祖先而成立，
    且李章與李見智係同一房之派下子孫，從而李見智既為祭祀
    公業合成號之管理人，則李章當然為合成號之派下員無疑。
    昭和20年8月23日（即34年8月23日）派下員李章死亡，因李
    章無男嗣，乃由其未出嫁之養女乙○即被告繼承戶主（按被
    告之配偶李游貽民係入贅李家），並取得合成號派下員之資
    格。
  2.系爭土地雖於36年7月1日土地總登記時登記為祭祀公業合成
    號名下，惟查被告所提出之臺灣省土地關係人繳驗憑證申報
    書第5、7頁上載有：「所有權人李見智死亡」、「亡李見智
    相續人取得持分八分之壹」、「申報繳證：中華民國三十五
    年七月二十七日」、「七月二十七日登記」等語觀察，可知
    合成號管理人李見智已於35年7 月27日之前死亡，根本無法
    於36年7月1日總登記時以合成號管理人名義將系爭土地登記
    為合成號所有，系爭土地於總登記時登記為合成號名下顯然
    有誤，應不生效力。故合成號將土地移轉登記為原告所有，
    應屬無權處分而不生效力。再由被告所提證物二臺灣省土地
    關係人繳驗憑證申報書第1、3頁上載明：「所有權人李章持
    分八分之壹」、「申報繳證：中華民國三十五年七月三十一
    日」、「七月三十一日登記」等語觀之，足認被告之父李章
    擁有系爭土地8分之1之持分，故被告自有權居住於系爭土地
    上，洵屬無疑。
  (二)原告二人非善意第三人，應不受土地法第43條之保護：本件
    原告固於96年間向祭祀公業合成號購買系爭433-8地號土地
    ，該土地所有權並於97年1月22日移轉登記為原告二人名下
    ，惟被告於94年2月20日在合成號原有土地上之住戶開會討
    論購買該土地之事宜時，即曾當面告知當時處理合成號名下
    土地買賣事宜之代書即原告丙○○其係八房中李章之子女，
    有權使用系爭土地，然原告丙○○在明知被告係合成號派下
    員之情形下，竟夥同其任代書之女兒李靜怡及李見智之男系
    子孫即被告李木村、李富永、李榮華、李志明與李煜偉等5
    人，由李靜怡代理李木村、李富永、李榮華、李志明與李煜
    偉等5人向臺北縣蘆洲市公所聲稱合成號之派下員僅為其等5
    人，其等已召開派下員會議並選任合成號之新任管理人，使
    蘆洲市公所准予辦理合成號管理人之變更登記，嗣其等並持
    蘆洲市公所所核發准予登記之公文向三重市地政事務所辦理
    合成號名下土地管理人之變更手續，變更完成後再將合成號
    名下之土地分別出售。原告丙○○明知合成號之派下員非僅
    已故管理人李見智之子孫，惟仍夥同其等辦理合成號派下員
    及管理人變更登記，並購買系爭土地，依最高法院72年度台
    上字第4280號判決之意旨，原告丙○○顯屬惡意，應不受土
    地法第43條之保護。又查另一原告甲○○於94年間亦曾夥同
    原告丙○○至被告家中洽談購買合成號名下土地之事宜，而
    被告並再次將其係八房中李章之子女，有權使用系爭土地乙
    事告知其等二人，故原告甲○○亦屬惡意而不受土地法第43
    條之保護無疑。
  (三)聲明：原告之訴駁回。
三、兩造於審理程序中爭執及不爭執事項：
  (一)兩造不爭執之事項：
  1.依土地登記謄本之記載，原告二人於96年12月20日購買系爭
    土地後，於97年1月22日登記為系爭土地之所有權人，所有
    權應有部分各2分之1（見本院卷第48頁土地登記謄本）。
  2.經本院履勘現場，並囑託臺北縣三重地政事務所測量結果，
    系爭建物為鐵皮造一層樓房屋，房屋後方有一條空巷，巷口
    有被告設置之鐵門一座。系爭建物坐落於系爭土地上如附圖
    所示編號Ａ部分，面積129.66平方公尺；又上開鐵門坐落於
    系爭土地上如附圖編號a-b 部分，面積0.04平方公尺（見本
    院卷第118 頁臺北縣三重地政事務所98年9 月7 日土地複丈
    成果圖）。
  3.系爭建物及鐵門之所有權人為被告。
  (二)兩造爭執之事項：
  1.原告是否為系爭土地之所有權人？原告本於所有權請求被告
    拆屋返還系爭土地，有無理由？
  2.原告請求被告返還不當得利是否有理由？若有理由，以年息
    百分之10計算是否合理？
四、本院之判斷：
  (一)原告是否為系爭土地之所有權人？原告本於所有權請求被告
    拆屋返還系爭土地，有無理由？
  1.原告是否為系爭土地之所有權人？
    按當事人主張有利於己之事實者，就其事實有舉證之責任，
    民事訴訟法第277條定有明文。又按祭祀公業之管理權與祭
    祀公業本身之權利有別，最高法院著有95年度台上字第2387
    號判決意旨可資參照。本件被告辯稱：祭祀公業合成號原管
    理人李見智早在36年7月1日系爭土地總登記前即死亡，系爭
    土地登記為合成號名下應屬無效，故合成號將土地移轉登記
    為原告所有，應屬無權處分而不生效力云云，為原告所否認
    。查被告所稱祭祀公業合成號原管理人李見智早在36年7 月
    1日系爭土地總登記前即死亡乙節，充其量要屬祭祀公業合
    成號管理人選任是否合法之問題，尚難以此遽認祭祀公業合
    成號係違法取得系爭土地，況被告始終未就其抗辯合成號違
    法取得系爭土地乙節，舉證以實其說，是其辯稱上情，尚無
    可採。其次，依土地登記謄本之記載，原告二人於96年12月
    20日購買系爭土地後，於97年1 月22日登記為系爭土地之所
    有權人，所有權應有部分各2分之1之事實，有被告不爭執其
    真正之土地登記謄本在卷可稽（見本院卷第48頁），是原告
    主張其等為系爭土地之所有權人，堪信為真。
  2.原告本於所有權請求被告拆屋返還系爭土地，有無理由？
  (1)查系爭建物及鐵門之所有權人為被告，被告所有之系爭建物
    及鐵門占有原告系爭土地，其面積及使用情形如前述不爭執
    事項2.所示，且經本院會同兩造及臺北縣三重地政事務所於
    98年6月17日實地履勘測量，有本院勘驗筆錄及98年9月8 日
    北縣重地測字第0980012864號函所附土地複丈成果圖等件附
    卷可稽（見本院卷91、92、117、118頁），堪以認定。
  (2)又被告抗辯其係祭祀公業合成號派下員之一，且為系爭土地
    所有權人之一，並非無權占有系爭土地云云，為原告所否認
    。本件原告主張被告無權占有系爭土地，請求被告拆除系爭
    土地上之系爭建物及交還占有之土地，原告已證明其為系爭
    土地之所有權人，且被告為系爭建物之所有權人，均如前述
    ，則被告抗辯其占有系爭土地有正當權源，自應就其權利存
    在之事實，負舉證之責。
  (3)關於祭祀公業派下對於祭祀公業財產之使用收益權，雖臺灣
    民事習慣調查報告謂：「公業財產中不以收益為目的，而專
    供以使用為目的者，應任諸派下共同使用，例如：公廳、前
    庭、稻埕、障圍、鼓井及放牧地、山場等是。惟其房屋，得
    劃定區域，分別使用，並依設定字明定之」（法務部編臺灣
    民事習慣調查報告第6版第788頁參照），惟按祭祀公業之祀
    產，為派下全體之公同共有，非任何一房或一人所得私自處
    分；倘有分別管理之情形，各派下就其分管部分，雖得依約
    定之方法為使用收益，然未經全體派下之同意，即難謂該派
    下係依約定之方法為使用收益，要屬無權處分行為，對祭祀
    公業不生效力（最高法院86年度臺上字第976號判決意旨參
    照）。查被告並未舉證證明系爭土地非以收益為目的，復未
    舉證證明祭祀公業合成號全體派下就系爭土地有劃定區域分
    別使用之約定，及約定之使用方法為何，則縱使被告抗辯其
    為祭祀公業合成號之派下員乙節屬實，亦無權劃地興建房屋
    單獨使用。又按共有物之分管契約雖不以共有人明示之意思
    表示為限，共有人默示之意思表示，亦包括在內，惟查原告
    既否認被告為祭祀公業合成號之派下員，亦否認就系爭土地
    有分管契約存在，則被告就所抗辯其先祖依派下員身分而為
    系爭土地共有人之一，故其亦為共有人，依分管契約有使用
    系爭土地之權利乙情，仍應負舉證之責。然被告既未能舉證
    以實其說，所辯其係基於祭祀公業合成號之派下員身分及所
    有權人身分有權占有系爭土地云云，不足採信。
  (4)從而，原告依民法第767條規定，訴請被告應將坐落臺北縣
    蘆洲市○○段433-8地號土地上如附圖所示編號Ａ部分即門
    牌號碼臺北縣蘆洲市○○路60巷1 號建物（面積129.66平方
    公尺）及如附圖編號a-b 部分之鐵門面積0.04平方公尺拆除
    ，將該部分土地返還原告，自屬有理，應予准許。
  (二)原告請求被告返還不當得利是否有理由？若有理由，以年息
    百分之10計算是否合理？
  1.按無法律上之原因而受利益，致他人受損害者，應返還其利
    益，雖有法律上之原因，而其後已不存在者，亦同，民法第
    179 條亦有明文。而無權占有他人之建物，可能獲得相當於
    租金之利益亦為社會通常之觀念（最高法院61年台上字第16
    95號判例意旨參照）。本件被告無權占用原告所有之系爭土
    地，致原告之所有權受有損害，原告依民法第179條不當得
    利法則請求返還相當於租金之不當得利，於法並無不合，應
    予准許。
  2.次按「城市地方房屋之租金，以不超過土地及其建築物申報
    總價額年息百分之十為限」，「土地法第九十七條所謂土地
    及建築物之總價額，土地價額依法定地價，建築物價額依該
    管直轄巿或縣（市）地政機關估定之價額」，土地法第97條
    第1 項、土地法施行法第25條分別定有明文。而法定地價，
    依土地法第148 條規定，係為土地所有人依該法規定所「申
    報」之地價，故土地法第97條所謂之申報價額，即指該土地
    之申報地價而言。又所謂年息10％為限，乃指基地租金之最
    高限額而言，並非必須照申報價額年息10％計算之，且尚須
    斟酌基地之位置，工商繁榮程度、使用人利用基地之經濟價
    值、所受利益，彼等關係及社會感情等情事，以為決定。經
    查，系爭土地位在臺北縣蘆洲市市區，由系爭建物步行約30
    秒即抵達臺北縣蘆洲市○○路，對面有蘆洲國小，忠孝路上
    商店林立，生活機能便利等情，經本院實地履勘製有勘驗筆
    錄存卷可憑（見本院卷第91頁反面）。是本院審酌系爭土地
    之坐落位置、繁榮程度、經濟用途及被告所有於系爭土地上
    地上物使用狀況及兩造主張陳述等一切情狀，認原告請求相
    當於租金之不當得利，以申報地價年息6％計算為宜。又系
    爭土地於96年1月間之申報地價為每平方公尺12, 546.1元，
    此有土地登記簿謄本（見本院卷第48頁）其上所載之申報地
    價可資為憑，從而，原告按年得請求之相當租金損害應為
    97,634元（12,546.1×129.70×0.06＝97,634，元以下四捨
    五入）；另原告逾此部分之請求，尚屬過高，不能准許。
五、綜上所述，原告依據民法第767條、第179條規定，求為判決
    ：(一)被告應將坐落臺北縣蘆洲市○○段433-8地號土地上如
    附圖所示編號Ａ部分即門牌號碼臺北縣蘆洲市○○路60 巷1
    號建物（面積129.66平方公尺）及如附圖編號a-b 部分之鐵
    門面積0.04平方公尺拆除，將該部分土地返還原告。(二)被告
    應自97年1 月23日起至返還前開土地之日止，按年給付原告
    97,634元，為有理由，應予准許。逾上開範圍之請求，為無
    理由，應予駁回。
六、本件判決之事證基礎已臻明確，兩造其餘攻擊防禦方法，核
    與判決結果並無影響，爰不另一一贅述。
七、據上論結，本件原告之訴為一部有理由，一部無理由，並依
    民事訴訟法第79條，判決如主文。
中    華    民    國    98    年    10    月    30    日
                  民事第二庭    法  官  張筱琪
以上正本，係照原本作成。
如對本判決上訴，須於判決送達後20日內向本院提出上訴狀
中    華    民    國    98    年    10    月    30    日
                                書記官  連思斐

司法院資訊處製作；財團法人民間司法改革基金會備份。
